臺灣澎湖地方法院民事判決　九十年度簡上字第四號
　　上　訴　人　乙○○○○○○.
　　被上訴人　　國光液化石油氣聯合配送中心
　　法定代理人　甲○○
右當事人間請求履行契約事件，上訴人對於中華民國九十年五月九日本院簡易庭九十
年度馬簡字第一八號第一審判決提起上訴，本院判決如左：
    主  文
上訴駁回。
第二審訴訟費用由上訴人負擔。
    事  實
甲、上訴人方面：
一、聲明：請求廢棄原判決，於廢棄部份，請求判決被上訴人應給付上訴人新台幣（
    下同）五萬元，及自民國（下同）八十九年七月十一日起至清償日止，按年利率
    百分之五計算之利息。
二、陳述：除與原審判決書所載者相同茲予引用外，補稱：
（一）被上訴人組織之本質，應非類似「合夥」之無名「契約」，而應為類似「有限
      公司」之組織，理由如下：
    (一)被上訴人即國光液化石油氣聯合配送中心（原審誤書為國光石油氣配送中心）
      係由十八家經營液化石油氣之商號、公司，依行政院國軍退除役官兵輔導委員
      會液化石油氣供應處（七一）液供業字第二一四七號函組織實施辦法組織成立
      ，為合同行為，經行政院國軍退除役官兵輔導委員會液化石油氣供應處及澎湖
      縣政府核備在案，顯非契約行為，且從該十八家商號、公司以全體之同意訂立
      國光液化石油氣聯合配送中心組織章程（簡稱章程，下同），並簽名蓋章，置
      於被上訴人處，每人各執一份觀之，應屬合同行為之本質。
    (二)依前揭合同行為，成立國光液化石油氣聯合配送中心即被上訴人，原審認為係
      類似合夥之「無名契約」，即屬有誤。
    (三)依被上訴人之章程內容全部觀之，本質應屬類似「有限公司」之經營組織，理
      由如下：
    被上訴人係由十八家商號、公司合同組織成立，與有限公司之成立要件符合。
    依被上訴人之章程第五條規定：「一參加投資股份基數係以全體參加者共同認
      可之平均數十股計算，中心基準數為十股，其差額數每股以十五萬元相互貼補
      ，中心開始營運後各商號之股份一律平均每家為十股計算，自本中心成立日起
      ，凡參與同業不論配氣量多寡，一律平均每家為十股，氣量超出者，超出部份
      歸屬中心，氣量不足者，亦不另補。」並未見就虧損時，股東是否負連帶無限
      清償責任訂有明文，是其與合夥或無限公司之本質不同。以十八家商號、公司
      之營業權計算共同認可之基數為平均數十股，有差額數者每股以十五萬元相互
      補貼計算為出資額，各股東對於中心之責任，以其出資額為限，與有限公司之
      本質相符。
    被上訴人章程第九、十二條規定，設有執行業務經理一人，負責監督中心營運
      狀況及受理股東會議決交付事項執行，並對外為中心之代表人，與公司法第一
      百零八條第一項前段規定相同。
（二）上訴人概括承受興澎煤氣行商號營業權之資產及負債前，興澎煤氣行前負責人
      孫鴻業已事先將營業權由上訴人概括承受之事由，事先通知被上訴人，被上訴
      人並無異議，應認上訴人概括承受興澎煤氣行之權利義務已對被上訴人發生效
      力，理由如下：
　　被上訴人係類似「有限公司」，是就其股東轉讓全部資本額（即商號之營業權
　　　）之效果，自仍不得全比照有限公司之規定，而應考量被上訴人之組織章程及
　　　其實際營運情形而定。
    被上訴人之章程第十九條，雖有不得退出及勢必退出之條件，惟並未對股東之
      出資轉讓有任何限制之規定，而被上訴人組織之運作，依章程第五條第二款、
      第七條、第八條、第十六條第三、四款、第十七條等所定，係以十八家商號、
      公司之名義配氣、提氣、銷售石油氣、申請輔助金、提供鋼瓶、汰換鋼瓶、使
      用各商號之統一發票、商號仍各別為同業公會之會員等，是興澎煤氣行負責人
      之變更，不等同於「退出」，故本件上訴人概括承受訴外人孫鴻業興澎煤氣行
      之營業權，應不符合章程所定「退出」之要件。
    被上訴人對於商號或公司未退出組織而更易負責人之情形，習慣上皆採未設限
      制而予同意之原則，例如：興澎煤氣行前負責人孫祖志將營業權轉讓予孫鴻業
      ，大石公司前負責人呂興牆將營業權轉讓予柯富雄，均未經股東會作成同意與
      否之決議，被上訴人仍依章程按月發給紅利，是被上訴人之章程對於股東出資
      額之轉讓，既未設限，則本件上訴人自孫鴻業受讓興澎煤氣行之營業權，依前
      開慣例，上訴人自得請求被上訴人給付紅利盈餘，以符公平原則。縱依有限公
      司本質之法理，如有不同意上訴人受讓上開營業出資額之股東，又不承受者，
      仍應視為同意轉讓，故被上訴人應「視為同意」上訴人自孫鴻業轉讓興澎煤氣
      行之權利義務。
    又，興澎煤氣行為一商號，主體雖為自然人，惟被上訴人運作之重心，應在該
      十八家商號、公司之營業權，由被上訴人並未對商號、公司負責人變更時作任
      何限制即明，且多數商號未負責石油氣營業事項之經營，被上訴人未曾質疑該
      等股東對被上訴人只坐領紅利盈餘，惟獨質疑上訴人，並拒絕將紅利盈餘給付
      上訴人，不僅違反前開慣例，更違反公平原則。
    依上所述，上訴人概括承受孫鴻業興澎煤氣行權利義務，依民法第三百零五條
      第一項之規定，於對被上訴人為承受通知時，即生效力，無須經被上訴人股東
      會之同意。
（三）總之，被上訴人應類似有限公司之本質，不能以合夥、無限公司類比。又被上
      訴人於實際運作時，習慣上商號或公司負責人變更，皆未異議而仍依章程發給
      應分配之盈餘紅利。原審誤解被上訴人本質，及不顧被上訴人組織實際經營運
      作狀況，有違法、不當，據此上訴，請求廢棄改判。
三、證據：援用原審之立證方法。
乙、被上訴人方面：
一、聲明：駁回上訴。
二、陳述：除與原審判決書所載者相同茲予引用外，補稱：
（一）原審依章程第六條、第十六條、第十九條等關於股東權利義務之規定，其成員
      兼具自然人及公司法人一情，認為應非單純合夥性質，而係類似合夥之無名契
      約，洵屬確論；上訴人片面主張被上訴人之組織，較類似「有限公司」，顯無
      理由。
（二）按合夥人除轉讓他合夥人外，非經他合夥人全體之同意，不得將自己之股份轉
      讓於第三人，未經他合夥人全體同意，轉讓股份，轉讓無效。民法第六百八十
      三條及最高法院卅二年上字第二三五號判例可參。被上訴人依章程第一、三、
      四條之規定，所屬成員須在澎湖縣區域內，取得液化石油氣供應處分銷商合約
      書，且經股東會議議決者為限。
（三）興澎煤氣行原為被上訴人之成員，負責人孫鴻業於八十九年四月二十八日，私
      自頂讓與上訴人，並於同月二十七日以郵政信函通知被上訴人，其僅知會惟尚
      未經全體股東之同意，該轉讓應屬無效。況上訴人與孫鴻業訂立之合約書（簡
      稱合約，下同）第三條亦載明：如被上訴人有異議，致該合約無法成立，定金
      需無息退還。亦即上訴人於簽約時，已明知該受讓需經被上訴人股東會之同意
      ，上訴人既未經被上訴人之決議，自非被上訴人之成員。
（四）另各股東每月之配氣卡應於每月五日前，繳交被上訴人提氣，逾期不繳者，自
      願接受停發當月紅利及損失賠償，不得異議。各股東原營業仍應保留，不得私
      自買賣存放各式綱瓶煤氣及其他氣體燃料，亦不得私自在被上訴人業務區域內
      ，另立商號或轉移現有之客戶及委託他人經營送氣，章程第十六條第五、六款
      均有明文。惟興澎煤氣行之營業所在澎湖縣馬公市○○路十三之二號，上訴人
      受讓後，實際上並未在該址經營液化石油氣業，而是住高雄市○○街四十二之
     一號，將店面讓與他人經營「ｐｏｓｅ架式鞋站澎湖站」，且自八十九年六月
      起，興澎煤氣行未再向中國石油股份有限公司（簡稱中油，下同）請領外離島
      液化石油氣，交被上訴人配送，依章程之規定，上訴人自無權要求各當月股份
      之紅利。
（五）綜上所述，興澎煤氣行未盡章程規定之義務，將液化石油氣交被上訴人配送出
      售，又違反營業場所應保留之規定，擅將場地全部讓與他人經營他業，又不在
      本縣區域經營液化石油氣，徒想坐收紅利之利益，顯違公平正義及誠信原則，
      上訴人之主張無理由，請求駁回其上訴。
三、證據：援用原審之立證方法。
    理  由
一、上訴主張略以：
（一）被上訴人組織之本質，應非類似「合夥」之無名「契約」，而應為類似「有限
      公司」之組織，理由如下：
    (一)被上訴人即國光液化石油氣聯合配送中心，係由十八家經營液化石油氣之商號
      、公司，組織成立，為合同行為。原審認為係類似合夥之「無名契約」，即屬
      有誤。
    (二)依被上訴人之章程內容全部觀之，本質應屬類似「有限公司」之經營組織，理
      由如下：被上訴人係由十八家商號、公司合同組織成立，與有限公司之成立
      要件符合。依被上訴人之章程第五條，就入股有具體規定，惟未見就虧損時
      ，股東是否負連帶無限清償責任訂有明文，是其與合夥或無限公司之本質不同
      。又，各股東對於中心之責任，以其出資額為限，與有限公司之本質相符。
      被上訴人章程第九、十二條規定，設有執行業務經理一人，負責監督中心營
      運狀況及受理股東會議決交付事項執行，並對外為中心之代表人，與公司法第
      一百零八條第一項前段規定相同。
（二）上訴人概括承受興澎煤氣行商號營業權之資產及負債前，興澎煤氣行前負責人
      孫鴻業已事先將營業權由上訴人概括承受之事由，事先通知被上訴人，被上訴
      人並無異議，應認上訴人概括承受興澎煤氣行之權利義務已對被上訴人發生效
      力。理由如下：被上訴人係類似「有限公司」，是就其股東轉讓全部資本額
      （即商號之營業權）之效果，自仍不得全比照有限公司之規定，而應考量被上
      訴人之章程及其實際營運情形而定。被上訴人之章程第十九條，雖有不得退
      出及勢必退出之條件，惟並未對股東之出資轉讓有任何限制之規定，而被上訴
      人組織之運作，依章程第五條第二款、第七條、第八條、第十六條第三、四款
      、第十七條等所定，係以十八家商號、公司之名義配氣、提氣、銷售石油氣、
      申請輔助金、提供鋼瓶、汰換鋼瓶、使用各商號之統一發票、商號仍各別為同
      業公會之會員等，是興澎煤氣行負責人之變更，不等同於「退出」，故本件上
      訴人概括承受訴外人孫鴻業興澎煤氣行之營業權，應不符合章程所定「退出」
      之要件。被上訴人對於商號或公司未退出組織而更易負責人之情形，習慣上
      皆採未設限制而予同意，例如：興澎煤氣行前負責人孫祖志將營業權轉讓予孫
      鴻業，大石公司前負責人呂興牆將營業權轉讓予柯富雄，均未經股東會作成同
      意與否之決議，被上訴人仍依章程按月發給紅利，是被上訴人之章程對於股東
      出額之轉讓，既未設限，則本件上訴人自孫鴻業受讓興澎煤氣行之營業權，依
      前開慣例，上訴人自得請求被上訴人給付紅利盈餘，以符公平原則。縱依有限
      公司本質之法理，如有不同意上訴人受讓上開營業出資額之股東，又不承受者
      ，仍應視為同意轉讓，故被上訴人應「視為同意」上訴人自孫鴻業轉讓興澎煤
      氣行之權利義務。又，興澎煤氣行為一商號，主體雖為自然人，惟被上訴人
      運作之重心，應在該十八家商號、公司之營業權，由被上訴人並未對商號、公
      司負責人變更時作任何限制即明，且多數商號未負責石油氣營業事項之經營，
      被上訴人未曾質疑該等股東對被上訴人只坐領紅利盈餘，惟獨質疑上訴人，並
      拒絕將紅利盈餘給付上訴人，不僅違反前開慣例，更違反公平原則。依上所
      述，上訴人概括承受孫鴻業興澎煤氣行權利義務，依民法第三百零五條第一項
      之規定，於對被上訴人為承受通知時，即生效力，無須經被上訴人股東會之同
      意。
二、被上訴人則抗辯如下：(一)原審依章程第六條、第十六條、第十九條等關於股東權
    利義務之規定，其成員兼具自然人及公司法人一情，認為應非單純合夥性質，而
    係類以合夥之無名契約，洵屬確論；上訴人片面主張被上訴人之組織，較類以「
    有限公司」，顯無理由。(二)被上訴人依章程第一、三、四條之規定，所屬成員須
    在澎湖縣區域內，取得液化石油氣供應處分銷商合約書，且經股東會議議決者為
    限。本件興澎煤氣行原為被上訴人之成員，負責人孫鴻業於八十九年四月二十八
    日，私自頂讓與上訴人，並於同月二十七日以郵政信函通知被上訴人，其僅知會
    惟尚未經全體股東之同意，該轉讓應屬無效。況上訴人與孫鴻業訂立之合約第三
    條亦載明：如被上訴人有異議，致該合約無法成立，定金需無息退還。亦即上訴
    人於簽約時，已明知該受讓需經被上訴人股東會之同意，上訴人既未經被上訴人
    之決議，自非被上訴人之成員。(三)另各股東每月之配氣卡應於每月五日前，繳交
    被上訴人提氣，逾期不繳者，自願接受停發當月紅利及損失賠償，不得異議。各
    股東原營業仍應保留，不得私自買賣存放各式綱瓶煤氣及其他氣體燃料，亦不得
    私自在被上訴人業務區域內，另立商號或轉移現有之客戶及委託他人經營送氣，
    章程第十六條第五、六款均有明文。惟興澎煤氣行之營業所在澎湖縣馬公市○○
    路十三之二號，上訴人受讓後，實際上並未在該址經營液化石油氣業，而是住高
    雄市○○街四十二之一號，將店面讓與他人經營「ｐｏｓｅ架式鞋站澎湖站」，
    且自八十九年六月起，興澎煤氣行未再向中油請領外離島液化石油氣，交被上訴
    人配送，依章程之規定，上訴人自無權要求各當月股份之紅利。(四)綜上所述，興
    澎煤氣行未盡章程規定之義務，將液化石油氣交被上訴人配送出售，又違反營業
    場所應保留之規定，擅將場地全部讓與他人經營他業，又不在本縣區域經營液化
    石油氣，徒想坐收紅利之利益，顯違公平正義及誠信原則，上訴人之主張無理由
    ，請求駁回其上訴。
三、經查：兩造就孫鴻業即興澎煤氣行與上訴人間簽立合約書，並已為概括承受之通
    知等情，並無爭議，復有存證信函及合約書附卷可稽，堪信屬實；惟該合約書於
    概括承受通知送達後，被上訴人是否即受該合約之拘束，並依民法第三百零五條
    第一項規定，生承擔之效力？兩造互執一詞。經查：
（一）兩造之組織成員：按(一)章程第三條、第四條規定：「本中心參加成員，以本章
      程第二條區域內，凡取得行政院國軍退除役官兵輔導委員會液化石油氣供應處
      （以下簡稱液供處）分銷商合約書者為限。」「本中心業務區域內液化石油氣
      業者，雖取得液供處分銷商合約書，但未加入參加本中心計劃配送者，爾後欲
      加入之同業由股東會議定之。並共同分擔本中心籌備開辦費及營運間之虧損。
      」又同一章程第九條規定：「本中心由參加之商號成立股東會，為本中心之高
      權責督導決策機構，每月召開股東會一次，必要時得召開臨時會，並由股東中
      選任業務執行經理一人、監察人三人，推選一人為常務監察，協助經理執行業
      務，監察人任期一年，經理任期二年，連選得連任之，下設業務管理各一人分
      別執行業務。」依此章程所約定，除創設之起，由十八家公司、商號共同設立
      外，其餘符合條件欲加入者，應經股東會議定，股東會每月召開，必要時亦得
      召開臨時會因應，若未經股東會議定，依前開章程，難謂知會被上訴人後，當
      然成為被上訴人之成員，上訴人此部分之主張，尚非有理。至於被上訴人之組
      織究為類似有限公司或無限公司、合夥之本質之無名契約或合同行為，並不影
      響上開章程所定內容。
（二）成員之權益及義務：依章程第五條：「二各股東每月份之配氣卡應於每月五日
      前繳交中心提氣，逾期不繳者，自願接受停發當月股份紅利及損失賠償，不得
      異議。」及第十九條規定：「凡參與同業建立新觀念，發揮團隊精神，摒除私
      利心理，互助合作決心，並不得退出，如情形特殊（如轉業、遷居）勢必退出
      者，其退股條件如左：一原繳本中心資（股）金、鋼瓶、建設開辦費自願放棄
      ，一律不要求退還並放棄先訴抗辯權。二凡欲轉業或遷居自願放棄經營權利之
      股東應由本中心向財團法人台灣地區液化石油氣研究發展基金會互助金申請輔
      助金。」由此可知，成員間有一定之權益，亦應負擔相當之義務，並非不付出
      即享權利，又為免惡性競爭及以私害公，成員彼此利益與共，且關係緊密，故
      成員之加入及退出均限制，非任何人均可自由加入團隊，共同經營。
（三）由上揭章程以觀，上訴人雖與孫鴻業間有合約，惟被上訴人之成員間，因利害
      與共，對於成員之屬性、協力及信賴關係之要求非比尋常，由前揭章程第十九
      條明文可窺得知，故無論成員為公司法人或商號、自然人，渠等在被上訴人組
      織內之進、退均設有條件，屬當事人間之特別約款而優先民法第三百零五條規
      定之適用，上訴人主張於概括承受之通知後，應有民法第三百零五條效力，即
      有未洽。而被上訴人主張上訴人非原來之成員，其欲加入被上訴人之組織，應
      經股東會決議，依前章程所定，並非無據，從而上訴人既尚未經被上訴人股東
      會議定，現仍非被上訴人之成員，上訴人要求每月之紅利分派，乏失依據。
（四）再者，依上訴人與孫鴻業間之合約第三點：「甲方（指孫鴻業）收取第一期款
      時，甲方提供興澎煤氣行營利事業登記證及其身份證影本。甲方得於一星期之
      內，將本合約相關事誼，知會澎湖瓦斯配送中心經理甲○○，如有異議致本合
      約無法成立，定金則無退還乙方（指上訴人）。」可知合約訂立之始，雙方即
      預測有可能會有異議之存在，致合約不成立，亦即不當然於通知甲○○後，對
      於被上訴人即發生概括承受之當然效力，益證上訴人已得知被上訴人對於上訴
      人之加入團隊營運，可能會有異議產生，上訴人明知於此，又與孫鴻業簽訂合
      約，應自負風險，且無排除被上訴人章程規定之效力。
四、綜上所述，上訴人主張被上訴人應類似有限公司之本質，不能以合夥、無限公司
    類比。又被上訴人於實際運作時，習慣上商號或公司負責人變更，皆未異議而仍
    依章程發給應分配之盈餘紅利，應對上訴人等同辦理，進而指摘原審誤解被上訴
    人本質，及不顧被上訴人組織實際經營運作狀況，有違法、不當云云，要非有理
    。原審以類似合夥之無名契約及章程之規定，而為上訴人敗訴之判決，理由雖有
    不同，但結論並無二致。從而上訴人請求廢棄原判決並請求判決被上訴人應給付
    上訴人五萬元，及自八十九年七月十一日起至清償日止，按年利率百分之五計算
    之利息，為無理由，不應准許。原審為上訴人敗訴之判決，並無不合。上訴意旨
    指摘原判決不當，求予廢棄改判，核無理由，應予駁回。
五、因本案事證已臻明確，兩造其餘攻擊防禦之主張陳述與舉證，均毋庸再予審酌，
    附此敘明。
六、據上論結，本件上訴為無理由，依民事訴訟法第四百三十六條之一第三項、第四
    百四十九條第二項、第七十八條，判決如主文。
中　　　華　　　民　　　國　　九十一　　年　　　四　　　月　　十七　　　日
~B臺灣澎湖地方法院民事庭
~B審判長法官　周祖民
~B法　　　官　李宛玲
~B法　　　官　陳介安
右正本係照原本作成。
本件不得上訴。
中　　　華　　　民　　　國　　九十一　　年　　　四　　　月　　十八　　　日
~B法院書記官　呂黎明
